---
title: "Laboratorio 6 - Regresión Logística (Pasaporte)"
author: "Grupo \\#8  \nOsman Emanuel de León García - 23428  \nMaría José Yee Vidal - 231193  \nAndrés Rafael Chivalán Marroquín - 21534\n"
date: "2026-04-17"
output:
  html_document:
    df_print: paged
    toc: true
    toc_float: true
  pdf_document:
    latex_engine: xelatex
---

```{r setup, message=FALSE, warning=FALSE}
rm(list = ls())

load("Data/listings.RData")

library(dplyr)
library(caret)
library(car)
library(corrplot)
library(pROC)

# Limpieza de price
listings$price <- gsub("\\$", "", listings$price)
listings$price <- gsub(",", "", listings$price)
listings$price <- as.numeric(listings$price)
listings <- listings[!is.na(listings$price), ]

# Variables (mismas que labs anteriores)
features <- c(
  "accommodates", "bathrooms", "bedrooms", "beds",
  "minimum_nights", "maximum_nights", "availability_365",
  "number_of_reviews", "review_scores_rating"
)

listings_model <- listings %>%
  select(price, all_of(features)) %>%
  na.omit()

# Categoría de precio
listings_model$price_cat <- cut(
  listings_model$price,
  breaks = quantile(listings_model$price, probs = c(0, 0.33, 0.66, 1)),
  labels = c("barata", "media", "cara"),
  include.lowest = TRUE
)

# Split 70/30
set.seed(123)
trainIndex <- createDataPartition(listings_model$price, p = 0.7, list = FALSE)
train <- listings_model[trainIndex, ]
test  <- listings_model[-trainIndex, ]

cat("Train:", nrow(train), "| Test:", nrow(test), "\n")
```

---


## Preparación y contexto

En esta fase de la consultoría para SmartStay Advisors se implementa un modelo de regresión logística con el objetivo de clasificar si una propiedad pertenece a la categoría de precio "cara". Este enfoque permite estimar probabilidades asociadas a la pertenencia a una clase, facilitando la interpretación del impacto de cada variable sobre la decisión.

Se mantienen las mismas condiciones experimentales que en laboratorios anteriores: mismo conjunto de variables predictoras, mismo esquema de partición (70/30) y mismo valor de semilla, garantizando comparabilidad entre modelos.

---

## Construcción de la variable dicotómica

```{r}
train$is_cara <- ifelse(train$price_cat == "cara", 1, 0)
test$is_cara  <- ifelse(test$price_cat == "cara", 1, 0)
```

Esta transformación permite modelar la probabilidad de que una propiedad pertenezca a la categoría de mayor precio.

---

## Modelo de regresión logística

```{r}
modelo_log <- glm(
  is_cara ~ accommodates + bathrooms + bedrooms + beds +
            minimum_nights + maximum_nights + availability_365 +
            number_of_reviews + review_scores_rating,
  data = train,
  family = binomial
)

summary(modelo_log)
```

El modelo estima la probabilidad de que una propiedad sea clasificada como "cara" en función de sus características.

---

## Validación cruzada

```{r}
control <- trainControl(method = "cv", number = 5)

modelo_cv <- train(
  as.factor(is_cara) ~ accommodates + bathrooms + bedrooms + beds +
                      minimum_nights + maximum_nights + availability_365 +
                      number_of_reviews + review_scores_rating,
  data = train,
  method = "glm",
  family = "binomial",
  trControl = control
)

modelo_cv
```

La validación cruzada permite verificar que el desempeño del modelo es consistente en distintas particiones de los datos.

---

## Análisis del modelo

### Multicolinealidad

```{r}
vif(modelo_log)
```

Los valores de VIF obtenidos para todas las variables se encuentran por debajo de 5, lo que indica que no existe evidencia de multicolinealidad significativa entre los predictores.

---

### Correlación entre variables

```{r}
cor_matrix <- cor(train[, features])
corrplot(cor_matrix, method = "color")
```

El análisis de correlación muestra que variables como *accommodates*, *bedrooms* y *beds* presentan correlación positiva moderada, lo cual es esperado al estar relacionadas con la capacidad de la propiedad. Sin embargo, estas correlaciones no son lo suficientemente altas como para representar un problema crítico.

---

### Significancia de variables

```{r}
summary(modelo_log)$coefficients
```

Todas las variables presentan valores p menores a 0.05, lo que indica que son estadísticamente significativas. Variables como *bathrooms*, *review_scores_rating* y *accommodates* tienen un impacto positivo en la probabilidad de que una propiedad sea cara.

Por otro lado, *number_of_reviews* y *availability_365* presentan coeficientes negativos, lo que sugiere que propiedades con mayor número de reseñas o mayor disponibilidad tienden a no pertenecer a la categoría de precios altos.

---

## Evaluación del modelo

```{r}
prob_test <- predict(modelo_log, newdata = test, type = "response")
pred_test <- ifelse(prob_test > 0.5, 1, 0)

conf_log <- confusionMatrix(as.factor(pred_test), as.factor(test$is_cara))
conf_log

conf_log$overall['Accuracy']
```

El modelo obtuvo una accuracy cercana al 78%, lo que indica un buen desempeño general en la clasificación.

El análisis de la matriz de confusión muestra una alta sensibilidad, lo que indica que el modelo identifica correctamente la mayoría de propiedades no caras. Sin embargo, la especificidad es menor, lo que sugiere dificultad para identificar propiedades caras.

---

## Análisis de sobreajuste

```{r}
prob_train <- predict(modelo_log, newdata = train, type = "response")
pred_train <- ifelse(prob_train > 0.5, 1, 0)

acc_train <- confusionMatrix(as.factor(pred_train), as.factor(train$is_cara))$overall['Accuracy']
acc_test  <- confusionMatrix(as.factor(pred_test), as.factor(test$is_cara))$overall['Accuracy']

cat("Accuracy Train:", acc_train, "\n")
cat("Accuracy Test:", acc_test, "\n")
```

Los valores de accuracy en entrenamiento y prueba son muy similares, lo que indica que el modelo no presenta sobreajuste y generaliza adecuadamente.

---

## Curva ROC y AUC

```{r}
roc_curve <- roc(test$is_cara, prob_test)
plot(roc_curve, main = "Curva ROC - Regresión Logística")

auc(roc_curve)
```

El valor de AUC es superior a 0.8, lo que indica una buena capacidad del modelo para distinguir entre propiedades caras y no caras.

---

## Conclusión

El modelo de regresión logística presenta un buen desempeño general, con una adecuada capacidad predictiva y sin evidencia de sobreajuste.

Además, permite interpretar el impacto de las variables sobre el precio, lo cual es valioso para la toma de decisiones dentro del contexto de SmartStay Advisors.

```
```
