---
title: "Laboratorio 8 - Máquinas Vectoriales de Soporte (Pasaporte)"
author: "Grupo \\#8  \nOsman Emanuel de León García - 23428  \nMaría José Yee Vidal - 231193  \nAndrés Rafael Chivalán Marroquín - 21534\n"
date: "2026-04-24"
output:
  pdf_document:
    latex_engine: xelatex
  html_document:
    df_print: paged
    toc: true
    toc_float: true
---

```{r setup, message=FALSE, warning=FALSE}
rm(list = ls())

load("Data/listings.RData")

library(dplyr)
library(caret)
library(e1071)
library(kernlab)

# Limpieza de price (igual que labs anteriores)
listings$price <- gsub("\\$", "", listings$price)
listings$price <- gsub(",", "", listings$price)
listings$price <- as.numeric(listings$price)
listings <- listings[!is.na(listings$price), ]

# Mismas variables predictoras
features <- c(
  "accommodates", "bathrooms", "bedrooms", "beds",
  "minimum_nights", "maximum_nights", "availability_365",
  "number_of_reviews", "review_scores_rating"
)

listings_model <- listings %>%
  select(price, all_of(features)) %>%
  na.omit()

# Variable categórica de precio (mismos cortes que labs anteriores)
listings_model$price_cat <- cut(
  listings_model$price,
  breaks = quantile(listings_model$price, probs = c(0, 0.33, 0.66, 1)),
  labels = c("barata", "media", "cara"),
  include.lowest = TRUE
)
listings_model$price_cat <- as.factor(listings_model$price_cat)

# Mismo split 70/30 con misma semilla
set.seed(123)
trainIndex <- createDataPartition(listings_model$price, p = 0.7, list = FALSE)
train <- listings_model[trainIndex, ]
test  <- listings_model[-trainIndex, ]

cat("Train:", nrow(train), "| Test:", nrow(test), "\n")
```

---

## Continuidad experimental y preparación de los datos

Para garantizar comparabilidad con los modelos construidos en laboratorios anteriores, se mantienen exactamente las mismas condiciones: el mismo conjunto de variables predictoras, la misma semilla (`set.seed(123)`) y el mismo esquema de partición 70/30. La variable respuesta para clasificación es `price_cat`, que categoriza cada propiedad como *barata*, *media* o *cara* según terciles del precio.

Las Máquinas Vectoriales de Soporte (SVM) requieren que todas las variables de entrada sean numéricas y estén en una escala comparable, ya que el algoritmo es sensible a diferencias de magnitud entre predictores. A continuación se escalan los datos.

```{r transformaciones}
# Escalar features (SVM es sensible a la escala)
preproc <- preProcess(train[, features], method = c("center", "scale"))

train_scaled <- train
test_scaled  <- test

train_scaled[, features] <- predict(preproc, train[, features])
test_scaled[, features]  <- predict(preproc, test[, features])

# Verificar que no quedan NAs tras el escalado
sum(is.na(train_scaled))
sum(is.na(test_scaled))
```

El centrado y escalado transforma cada variable para que tenga media 0 y desviación estándar 1. Esto evita que predictores con magnitudes grandes (como `availability_365` o `number_of_reviews`) dominen el cálculo del hiperplano de separación.

---

## Exploración previa al modelado

```{r exploracion}
# Distribución de la variable respuesta
table(train_scaled$price_cat)
prop.table(table(train_scaled$price_cat))
```

Las clases están distribuidas de forma aproximadamente balanceada por construcción (terciles), lo que evita sesgos por desbalance de clases en el entrenamiento.

---

## Modelos SVM con distintos kernels e hiperparámetros

Se entrenan cuatro modelos con distintas configuraciones de kernel y parámetros para explorar el espacio de hipótesis. El parámetro `C` controla el balance entre margen amplio y errores de clasificación; valores altos permiten menos errores pero pueden causar sobreajuste.

### Modelo 1 — Kernel lineal

```{r svm_lineal, cache=TRUE}
set.seed(123)
t1_start <- proc.time()

svm_lineal <- svm(
  price_cat ~ accommodates + bathrooms + bedrooms + beds +
              minimum_nights + maximum_nights + availability_365 +
              number_of_reviews + review_scores_rating,
  data   = train_scaled,
  kernel = "linear",
  cost   = 1,
  scale  = FALSE  # ya escalamos manualmente
)

t1_end <- proc.time()
tiempo_lineal <- (t1_end - t1_start)["elapsed"]

summary(svm_lineal)
cat("Tiempo de entrenamiento (lineal):", tiempo_lineal, "seg\n")
```

### Modelo 2 — Kernel RBF (radial), C=1, gamma=0.1

```{r svm_rbf1, cache=TRUE}
set.seed(123)
t2_start <- proc.time()

svm_rbf1 <- svm(
  price_cat ~ accommodates + bathrooms + bedrooms + beds +
              minimum_nights + maximum_nights + availability_365 +
              number_of_reviews + review_scores_rating,
  data   = train_scaled,
  kernel = "radial",
  cost   = 1,
  gamma  = 0.1,
  scale  = FALSE
)

t2_end <- proc.time()
tiempo_rbf1 <- (t2_end - t2_start)["elapsed"]

summary(svm_rbf1)
cat("Tiempo de entrenamiento (RBF C=1 gamma=0.1):", tiempo_rbf1, "seg\n")
```

### Modelo 3 — Kernel RBF, C=10, gamma=0.01

```{r svm_rbf2, cache=TRUE}
set.seed(123)
t3_start <- proc.time()

svm_rbf2 <- svm(
  price_cat ~ accommodates + bathrooms + bedrooms + beds +
              minimum_nights + maximum_nights + availability_365 +
              number_of_reviews + review_scores_rating,
  data   = train_scaled,
  kernel = "radial",
  cost   = 10,
  gamma  = 0.01,
  scale  = FALSE
)

t3_end <- proc.time()
tiempo_rbf2 <- (t3_end - t3_start)["elapsed"]

summary(svm_rbf2)
cat("Tiempo de entrenamiento (RBF C=10 gamma=0.01):", tiempo_rbf2, "seg\n")
```

### Modelo 4 — Kernel polinomial, C=1, degree=3, gamma=0.1

```{r svm_poly, cache=TRUE}
set.seed(123)
t4_start <- proc.time()

svm_poly <- svm(
  price_cat ~ accommodates + bathrooms + bedrooms + beds +
              minimum_nights + maximum_nights + availability_365 +
              number_of_reviews + review_scores_rating,
  data   = train_scaled,
  kernel = "polynomial",
  cost   = 1,
  degree = 3,
  gamma  = 0.1,
  scale  = FALSE
)

t4_end <- proc.time()
tiempo_poly <- (t4_end - t4_start)["elapsed"]

summary(svm_poly)
cat("Tiempo de entrenamiento (Polinomial d=3):", tiempo_poly, "seg\n")
```

---

## Predicciones y matrices de confusión

### Modelo 1 — Lineal

```{r conf_lineal}
pred_lineal_test  <- predict(svm_lineal, newdata = test_scaled)
pred_lineal_train <- predict(svm_lineal, newdata = train_scaled)

conf_lineal <- confusionMatrix(pred_lineal_test, test_scaled$price_cat)
conf_lineal
```

El kernel lineal separa las clases con un hiperplano de dimensión fija. Funciona bien cuando las clases son aproximadamente separables linealmente.

### Modelo 2 — RBF C=1, gamma=0.1

```{r conf_rbf1}
pred_rbf1_test  <- predict(svm_rbf1, newdata = test_scaled)
pred_rbf1_train <- predict(svm_rbf1, newdata = train_scaled)

conf_rbf1 <- confusionMatrix(pred_rbf1_test, test_scaled$price_cat)
conf_rbf1
```

### Modelo 3 — RBF C=10, gamma=0.01

```{r conf_rbf2}
pred_rbf2_test  <- predict(svm_rbf2, newdata = test_scaled)
pred_rbf2_train <- predict(svm_rbf2, newdata = train_scaled)

conf_rbf2 <- confusionMatrix(pred_rbf2_test, test_scaled$price_cat)
conf_rbf2
```

### Modelo 4 — Polinomial d=3

```{r conf_poly}
pred_poly_test  <- predict(svm_poly, newdata = test_scaled)
pred_poly_train <- predict(svm_poly, newdata = train_scaled)

conf_poly <- confusionMatrix(pred_poly_test, test_scaled$price_cat)
conf_poly
```

---

## Análisis de sobreajuste

Para detectar sobreajuste se compara la accuracy sobre el conjunto de entrenamiento vs. el de prueba. Una diferencia grande indica que el modelo memorizó los datos de entrenamiento sin generalizar correctamente.

```{r sobreajuste}
# Accuracy en entrenamiento
acc_train_lineal <- confusionMatrix(pred_lineal_train, train_scaled$price_cat)$overall["Accuracy"]
acc_train_rbf1   <- confusionMatrix(pred_rbf1_train,   train_scaled$price_cat)$overall["Accuracy"]
acc_train_rbf2   <- confusionMatrix(pred_rbf2_train,   train_scaled$price_cat)$overall["Accuracy"]
acc_train_poly   <- confusionMatrix(pred_poly_train,   train_scaled$price_cat)$overall["Accuracy"]

# Accuracy en prueba
acc_test_lineal <- conf_lineal$overall["Accuracy"]
acc_test_rbf1   <- conf_rbf1$overall["Accuracy"]
acc_test_rbf2   <- conf_rbf2$overall["Accuracy"]
acc_test_poly   <- conf_poly$overall["Accuracy"]

tabla_ajuste <- data.frame(
  Modelo        = c("Lineal (C=1)", "RBF (C=1, g=0.1)", "RBF (C=10, g=0.01)", "Polinomial (d=3)"),
  Acc_Train     = round(c(acc_train_lineal, acc_train_rbf1, acc_train_rbf2, acc_train_poly), 4),
  Acc_Test      = round(c(acc_test_lineal,  acc_test_rbf1,  acc_test_rbf2,  acc_test_poly), 4),
  Diferencia    = round(c(acc_train_lineal - acc_test_lineal,
                           acc_train_rbf1  - acc_test_rbf1,
                           acc_train_rbf2  - acc_test_rbf2,
                           acc_train_poly  - acc_test_poly), 4),
  Tiempo_seg    = round(c(tiempo_lineal, tiempo_rbf1, tiempo_rbf2, tiempo_poly), 2)
)

knitr::kable(tabla_ajuste, caption = "Comparación de ajuste entre modelos SVM")
```

Una diferencia (Train − Test) cercana a 0 indica buen balance. Valores superiores a 0.05 sugieren sobreajuste; valores negativos o con test muy bajo pueden indicar subajuste. Para controlar el sobreajuste en SVM se puede reducir `C` (mayor margen, menos penalización de errores) o reducir `gamma` en el kernel RBF (decisiones más suaves).

---

## Conclusión del pasaporte

Los cuatro modelos exploran distintos espacios de hipótesis. El kernel lineal es el más interpretable y rápido, mientras que los kernels RBF y polinomial permiten fronteras de decisión más flexibles. La tabla de ajuste permite identificar qué configuración generaliza mejor sin memorizar los datos de entrenamiento.

En los laboratorios siguientes se realizará el tuneo automático de hiperparámetros y la comparación formal con los modelos de entregas anteriores (árbol de decisión, Random Forest, Naive Bayes, KNN, Regresión Logística) y se incluirá el modelo de SVR para la predicción continua del precio.


### Comparación modelos SVM

En términos de efectividad (accuracy), los modelos con kernel no lineal (RBF y polinomial) suelen superar al modelo lineal, ya que pueden capturar relaciones más complejas entre las variables. En particular:

* El modelo RBF con C alto tiende a lograr mayor accuracy en entrenamiento, pero puede presentar sobreajuste.
* El modelo RBF con gamma más bajo suele generalizar mejor, logrando un balance más adecuado entre entrenamiento y prueba.
* El modelo lineal presenta menor accuracy, pero es más estable y rápido.
* El modelo polinomial puede mejorar frente al lineal, aunque no siempre supera al RBF.

En cuanto al tiempo de procesamiento:

- El kernel lineal es el más rápido.
- Los modelos RBF son más costosos computacionalmente.
- El polinomial también requiere más tiempo, especialmente con grados mayores.

### Comparación modelos SVM

Al comparar el mejor modelo SVM con los modelos anteriores:

Efectividad
* Random Forest suele ser uno de los mejores en accuracy general.
* SVM (RBF) compite muy de cerca y en algunos casos puede superarlo.
* Regresión logística y Naive Bayes suelen tener menor desempeño por asumir relaciones más simples.
* KNN depende mucho del valor de k y la escala, pudiendo ser competitivo pero menos estable.

Tiempo de procesamiento:
- Más rápidos: Naive Bayes, Regresión Logística
- Intermedios: Árbol de decisión, KNN
- Más lentos: Random Forest y SVM 

### Tabla comparativa de sobreajuste
```{r}

acc_train_lineal <- confusionMatrix(pred_lineal_train, train_scaled$price_cat)$overall["Accuracy"]
acc_train_rbf1   <- confusionMatrix(pred_rbf1_train,   train_scaled$price_cat)$overall["Accuracy"]
acc_train_rbf2   <- confusionMatrix(pred_rbf2_train,   train_scaled$price_cat)$overall["Accuracy"]
acc_train_poly   <- confusionMatrix(pred_poly_train,   train_scaled$price_cat)$overall["Accuracy"]

acc_test_lineal <- confusionMatrix(pred_lineal_test, test_scaled$price_cat)$overall["Accuracy"]
acc_test_rbf1   <- confusionMatrix(pred_rbf1_test,   test_scaled$price_cat)$overall["Accuracy"]
acc_test_rbf2   <- confusionMatrix(pred_rbf2_test,   test_scaled$price_cat)$overall["Accuracy"]
acc_test_poly   <- confusionMatrix(pred_poly_test,   test_scaled$price_cat)$overall["Accuracy"]

# Verificación rápida
acc_train_lineal
acc_test_lineal
tabla_svm <- data.frame(
  Modelo = c("SVM Lineal", "SVM RBF (C=1,g=0.1)", "SVM RBF (C=10,g=0.01)", "SVM Polinomial"),
  
  Acc_Train = c(
    acc_train_lineal,
    acc_train_rbf1,
    acc_train_rbf2,
    acc_train_poly
  ),
  
  Acc_Test = c(
    acc_test_lineal,
    acc_test_rbf1,
    acc_test_rbf2,
    acc_test_poly
  )
)

# Calcular diferencia automáticamente
tabla_svm$Diferencia <- tabla_svm$Acc_Train - tabla_svm$Acc_Test

# Mostrar tabla
knitr::kable(tabla_svm, caption = "Comparación de modelos SVM")

tabla_svm$Tipo_Modelo <- ifelse(
  tabla_svm$Diferencia > 0.05, "Sobreajuste",
  ifelse(tabla_svm$Acc_Test < 0.6, "Subajuste", "Buen ajuste")
)

knitr::kable(tabla_svm, caption = "Diagnóstico de sobreajuste en SVM")

tabla_svm <- data.frame(
  Modelo = c("SVM Lineal"),
  
  Acc_Train = c(0.5842576),
  Acc_Test  = c(0.5888918)
)

# Diferencia
tabla_svm$Diferencia <- tabla_svm$Acc_Train - tabla_svm$Acc_Test

# Diagnóstico
tabla_svm$Tipo_Modelo <- ifelse(
  tabla_svm$Diferencia > 0.05, "Sobreajuste",
  ifelse(tabla_svm$Acc_Test < 0.6, "Subajuste", "Buen ajuste")
)

knitr::kable(tabla_svm, caption = "Evaluación SVM Lineal")
```

El modelo SVM con kernel lineal presenta una accuracy de 0.584 en entrenamiento y 0.589 en prueba. La diferencia entre ambos valores es prácticamente nula (-0.0046), lo que indica que el modelo no presenta sobreajuste y generaliza de forma estable a nuevos datos.

Sin embargo, su desempeño es relativamente bajo, lo que sugiere que las clases no son linealmente separables. Por ello, el modelo comete errores principalmente en la clasificación de la categoría media, que representa una zona de transición entre las clases barata y cara.

En términos de eficiencia, el modelo lineal es el más rápido de entrenar, pero sacrifica capacidad predictiva frente a modelos más complejos.



## Modelo de regresión
```{r}
# SVR con tuneo automático
# Tuneo automático de hiperparámetros
set.seed(123)
muestra_idx <- sample(nrow(train_scaled), 5000)
train_tune  <- train_scaled[muestra_idx, ]

tune_svr <- tune(
  svm,
  price ~ accommodates + bathrooms + bedrooms + beds +
          minimum_nights + maximum_nights + availability_365 +
          number_of_reviews + review_scores_rating,
  data   = train_tune,
  kernel = "radial",
  ranges = list(
    cost    = c(0.1, 1, 10),
    gamma   = c(0.01, 0.1, 0.5),
    epsilon = c(0.01, 0.1, 0.5)
  )
)

print(tune_svr)
best_params <- tune_svr$best.parameters
cat("Mejores parámetros:\n")
print(best_params)

# Entrenar SVR con mejores parámetros (más al conjunto de entrenamiento)
t_svr_start <- proc.time()

svr_best <- svm(
  price ~ accommodates + bathrooms + bedrooms + beds +
          minimum_nights + maximum_nights + availability_365 +
          number_of_reviews + review_scores_rating,
  data    = train_scaled,
  kernel  = "radial",
  cost    = best_params$cost,
  gamma   = best_params$gamma,
  epsilon = best_params$epsilon,
  scale   = FALSE
)

t_svr_end  <- proc.time()
tiempo_svr <- (t_svr_end - t_svr_start)["elapsed"]
cat("Tiempo SVR:", tiempo_svr, "seg\n")

# Predicciones
pred_svr_train <- predict(svr_best, newdata = train_scaled)
pred_svr_test  <- predict(svr_best, newdata = test_scaled)

# Métricas
rmse <- function(actual, predicted) sqrt(mean((actual - predicted)^2))
mae  <- function(actual, predicted) mean(abs(actual - predicted))
r2   <- function(actual, predicted) {
  ss_res <- sum((actual - predicted)^2)
  ss_tot <- sum((actual - mean(actual))^2)
  1 - ss_res / ss_tot
}

metricas_svr <- data.frame(
  Conjunto = c("Train", "Test"),
  RMSE     = round(c(rmse(train_scaled$price, pred_svr_train),
                     rmse(test_scaled$price,  pred_svr_test)), 2),
  MAE      = round(c(mae(train_scaled$price,  pred_svr_train),
                     mae(test_scaled$price,   pred_svr_test)), 2),
  R2       = round(c(r2(train_scaled$price,   pred_svr_train),
                     r2(test_scaled$price,    pred_svr_test)), 4)
)

print(metricas_svr)
```

El modelo SVR con kernel RBF se ha tuneado automáticamente mediante validación cruzada de 10 pliegues sobre una muestra de 5,000 observaciones, explorando combinaciones de cost ∈ {0.1, 1, 10}, gamma ∈ {0.01, 0.1, 0.5} y epsilon ∈ {0.01, 0.1, 0.5}.
La configuración más óptima resultante fue de C=10, gamma=0.5, epsilon=0.01, con un error de validación cruzada de 4,519,160 (MSE).
El modelo final entrenado sobre el conjunto completo (n=43,907) reportó un RMSE de 2,412.68 y MAE de 254.61 en entrenamiento, y RMSE de 2,738.14 y MAE de 288.82 en prueba, con un R² prácticamente nulo (−0.0011 en prueba).

Esto nos indica que el modelo no logra explicar la varianza del precio, y su capacidad predictiva es equivalente a predecir la media constante. La variable precio, con su alta dispersión y valores atípicos extremos, no es capturada adecuadamente por las características disponibles que están bajo este kernel.




## Tabla comparativa con modelos anteriores

```{r}
# Sustituir los valores de RMSE/MAE/R2 de los modelos anteriores
# con los resultados reales que se obtuvo en labs pasados

tabla_regresion <- data.frame(
  Modelo = c(
    "SVR (RBF tuneado)",
    "Regresión Lineal",
    "Árbol de Regresión",
    "KNN Regresión",
    "Naive Bayes (regresión)"
  ),
  RMSE_Test = c(
    # SVR -> viene de metricas_svr$RMSE[2]
    metricas_svr$RMSE[2],
    # Reemplaza con valores reales:
    NA, NA, NA, NA
  ),
  MAE_Test = c(
    metricas_svr$MAE[2],
    NA, NA, NA, NA
  ),
  R2_Test = c(
    metricas_svr$R2[2],
    NA, NA, NA, NA
  )
)

print(tabla_regresion)
```
Para la comparación entre modelos de regresión debemos saber que en los laboratorios 3 y 4 se utilizaron log_price como variable respuesta con split 80/20 y set.seed(42), y a partir del laboratorio 5 hasta el presente se utiliza price directamente con 70/30 y set.seed(123), haceindo que las métricas entre ambos grupos no sean directamente comparables en magnitud.

Dentro del grupo comparable, es decir, las mismas condiciones experimentales, el  Naive Bayes del Laboratorio 5 obtuvo RMSE=2,816.22, MAE=957.95 y R²=0.0028 sobre price;
el KNN tuneado (k=15) del Laboratorio 6 reportó RMSE=2,516.13, MAE=331.42 y R²=0.157;
y el SVR tuneado del presente laboratorio obtuvo RMSE=2,738.14, MAE=288.82 y R²=−0.001.

El KNN resulta el mejor modelo en este grupo debido a su R^2 positivo (0.157), mientras que el SVR como Naive Bayes muestran R² casi nulos, lo que nos confirma que ninguno de los tres logra explicar adecuadamenta la varianza del precio continuo con las variables disponibles.





## Síntesis de resultados de clasificación SVM

Antes de la síntesis debemos recordas las nueve variables predictoras disponibles: accommodates, bathrooms, bedrooms, beds, minimum_nights, maximum_nights, availability_365, number_of_reviews, review_scores_rating.

Los resultados obtenidos en ambas tareas de "Clasificación y regresión" nos revelan que tienen una limitación estructural compartida: las nueve variables predictoras disponibles tienen capacidad predictiva moderada sobre el precio de las propiedades Airbnb.

Independientemente del algoritmo utilizado; en el área de clasificación, el mejor modelo SVM (RBF, C=1, gamma=0.1) alcanzó un accuracy de 0.6027 con Kappa=0.4037, sin presentar sobreajuste (diferencia Train−Test de apenas 0.006), pero sí obtuvo un subajuste evidente, especialmente en la clase media.

Mientras que la regresión el SVR con kernel RBF tuneado (C=10, gamma=0.5, epsilon=0.01) produjo un R²≈0 en prueba con RMSE=2,738.14, evidenciando que el modelo no captura la varianza del precio continuo, se puede entender como un problema atribuible a la alta asimetría y presencia de valores extremos en la distribución de precios. Debido a lo definido del problema, para mejorar se recomienda incorporar variables de localicazión geográfica, el tipo de propiedad y reseñas.