---
title: "Laboratorio 8 - Máquinas Vectoriales de Soporte (Pasaporte)"
author: "Grupo \\#8  \nOsman Emanuel de León García - 23428  \nMaría José Yee Vidal - 231193  \nAndrés Rafael Chivalán Marroquín - 21534\n"
date: "2026-04-24"
output:
  html_document:
    df_print: paged
    toc: true
    toc_float: true
  pdf_document:
    latex_engine: xelatex
---

```{r setup, message=FALSE, warning=FALSE}
rm(list = ls())

load("Data/listings.RData")

library(dplyr)
library(caret)
library(e1071)
library(kernlab)

# Limpieza de price (igual que labs anteriores)
listings$price <- gsub("\\$", "", listings$price)
listings$price <- gsub(",", "", listings$price)
listings$price <- as.numeric(listings$price)
listings <- listings[!is.na(listings$price), ]

# Mismas variables predictoras
features <- c(
  "accommodates", "bathrooms", "bedrooms", "beds",
  "minimum_nights", "maximum_nights", "availability_365",
  "number_of_reviews", "review_scores_rating"
)

listings_model <- listings %>%
  select(price, all_of(features)) %>%
  na.omit()

# Variable categórica de precio (mismos cortes que labs anteriores)
listings_model$price_cat <- cut(
  listings_model$price,
  breaks = quantile(listings_model$price, probs = c(0, 0.33, 0.66, 1)),
  labels = c("barata", "media", "cara"),
  include.lowest = TRUE
)
listings_model$price_cat <- as.factor(listings_model$price_cat)

# Mismo split 70/30 con misma semilla
set.seed(123)
trainIndex <- createDataPartition(listings_model$price, p = 0.7, list = FALSE)
train <- listings_model[trainIndex, ]
test  <- listings_model[-trainIndex, ]

cat("Train:", nrow(train), "| Test:", nrow(test), "\n")
```

---

## Continuidad experimental y preparación de los datos

Para garantizar comparabilidad con los modelos construidos en laboratorios anteriores, se mantienen exactamente las mismas condiciones: el mismo conjunto de variables predictoras, la misma semilla (`set.seed(123)`) y el mismo esquema de partición 70/30. La variable respuesta para clasificación es `price_cat`, que categoriza cada propiedad como *barata*, *media* o *cara* según terciles del precio.

Las Máquinas Vectoriales de Soporte (SVM) requieren que todas las variables de entrada sean numéricas y estén en una escala comparable, ya que el algoritmo es sensible a diferencias de magnitud entre predictores. A continuación se escalan los datos.

```{r transformaciones}
# Escalar features (SVM es sensible a la escala)
preproc <- preProcess(train[, features], method = c("center", "scale"))

train_scaled <- train
test_scaled  <- test

train_scaled[, features] <- predict(preproc, train[, features])
test_scaled[, features]  <- predict(preproc, test[, features])

# Verificar que no quedan NAs tras el escalado
sum(is.na(train_scaled))
sum(is.na(test_scaled))
```

El centrado y escalado transforma cada variable para que tenga media 0 y desviación estándar 1. Esto evita que predictores con magnitudes grandes (como `availability_365` o `number_of_reviews`) dominen el cálculo del hiperplano de separación.

---

## Exploración previa al modelado

```{r exploracion}
# Distribución de la variable respuesta
table(train_scaled$price_cat)
prop.table(table(train_scaled$price_cat))
```

Las clases están distribuidas de forma aproximadamente balanceada por construcción (terciles), lo que evita sesgos por desbalance de clases en el entrenamiento.

---

## Modelos SVM con distintos kernels e hiperparámetros

Se entrenan cuatro modelos con distintas configuraciones de kernel y parámetros para explorar el espacio de hipótesis. El parámetro `C` controla el balance entre margen amplio y errores de clasificación; valores altos permiten menos errores pero pueden causar sobreajuste.

### Modelo 1 — Kernel lineal

```{r svm_lineal, cache=TRUE}
set.seed(123)
t1_start <- proc.time()

svm_lineal <- svm(
  price_cat ~ accommodates + bathrooms + bedrooms + beds +
              minimum_nights + maximum_nights + availability_365 +
              number_of_reviews + review_scores_rating,
  data   = train_scaled,
  kernel = "linear",
  cost   = 1,
  scale  = FALSE  # ya escalamos manualmente
)

t1_end <- proc.time()
tiempo_lineal <- (t1_end - t1_start)["elapsed"]

summary(svm_lineal)
cat("Tiempo de entrenamiento (lineal):", tiempo_lineal, "seg\n")
```

### Modelo 2 — Kernel RBF (radial), C=1, gamma=0.1

```{r svm_rbf1, cache=TRUE}
set.seed(123)
t2_start <- proc.time()

svm_rbf1 <- svm(
  price_cat ~ accommodates + bathrooms + bedrooms + beds +
              minimum_nights + maximum_nights + availability_365 +
              number_of_reviews + review_scores_rating,
  data   = train_scaled,
  kernel = "radial",
  cost   = 1,
  gamma  = 0.1,
  scale  = FALSE
)

t2_end <- proc.time()
tiempo_rbf1 <- (t2_end - t2_start)["elapsed"]

summary(svm_rbf1)
cat("Tiempo de entrenamiento (RBF C=1 gamma=0.1):", tiempo_rbf1, "seg\n")
```

### Modelo 3 — Kernel RBF, C=10, gamma=0.01

```{r svm_rbf2, cache=TRUE}
set.seed(123)
t3_start <- proc.time()

svm_rbf2 <- svm(
  price_cat ~ accommodates + bathrooms + bedrooms + beds +
              minimum_nights + maximum_nights + availability_365 +
              number_of_reviews + review_scores_rating,
  data   = train_scaled,
  kernel = "radial",
  cost   = 10,
  gamma  = 0.01,
  scale  = FALSE
)

t3_end <- proc.time()
tiempo_rbf2 <- (t3_end - t3_start)["elapsed"]

summary(svm_rbf2)
cat("Tiempo de entrenamiento (RBF C=10 gamma=0.01):", tiempo_rbf2, "seg\n")
```

### Modelo 4 — Kernel polinomial, C=1, degree=3, gamma=0.1

```{r svm_poly, cache=TRUE}
set.seed(123)
t4_start <- proc.time()

svm_poly <- svm(
  price_cat ~ accommodates + bathrooms + bedrooms + beds +
              minimum_nights + maximum_nights + availability_365 +
              number_of_reviews + review_scores_rating,
  data   = train_scaled,
  kernel = "polynomial",
  cost   = 1,
  degree = 3,
  gamma  = 0.1,
  scale  = FALSE
)

t4_end <- proc.time()
tiempo_poly <- (t4_end - t4_start)["elapsed"]

summary(svm_poly)
cat("Tiempo de entrenamiento (Polinomial d=3):", tiempo_poly, "seg\n")
```

---

## Predicciones y matrices de confusión

### Modelo 1 — Lineal

```{r conf_lineal}
pred_lineal_test  <- predict(svm_lineal, newdata = test_scaled)
pred_lineal_train <- predict(svm_lineal, newdata = train_scaled)

conf_lineal <- confusionMatrix(pred_lineal_test, test_scaled$price_cat)
conf_lineal
```

El kernel lineal separa las clases con un hiperplano de dimensión fija. Funciona bien cuando las clases son aproximadamente separables linealmente.

### Modelo 2 — RBF C=1, gamma=0.1

```{r conf_rbf1}
pred_rbf1_test  <- predict(svm_rbf1, newdata = test_scaled)
pred_rbf1_train <- predict(svm_rbf1, newdata = train_scaled)

conf_rbf1 <- confusionMatrix(pred_rbf1_test, test_scaled$price_cat)
conf_rbf1
```

### Modelo 3 — RBF C=10, gamma=0.01

```{r conf_rbf2}
pred_rbf2_test  <- predict(svm_rbf2, newdata = test_scaled)
pred_rbf2_train <- predict(svm_rbf2, newdata = train_scaled)

conf_rbf2 <- confusionMatrix(pred_rbf2_test, test_scaled$price_cat)
conf_rbf2
```

### Modelo 4 — Polinomial d=3

```{r conf_poly}
pred_poly_test  <- predict(svm_poly, newdata = test_scaled)
pred_poly_train <- predict(svm_poly, newdata = train_scaled)

conf_poly <- confusionMatrix(pred_poly_test, test_scaled$price_cat)
conf_poly
```

---

## Análisis de sobreajuste

Para detectar sobreajuste se compara la accuracy sobre el conjunto de entrenamiento vs. el de prueba. Una diferencia grande indica que el modelo memorizó los datos de entrenamiento sin generalizar correctamente.

```{r sobreajuste}
# Accuracy en entrenamiento
acc_train_lineal <- confusionMatrix(pred_lineal_train, train_scaled$price_cat)$overall["Accuracy"]
acc_train_rbf1   <- confusionMatrix(pred_rbf1_train,   train_scaled$price_cat)$overall["Accuracy"]
acc_train_rbf2   <- confusionMatrix(pred_rbf2_train,   train_scaled$price_cat)$overall["Accuracy"]
acc_train_poly   <- confusionMatrix(pred_poly_train,   train_scaled$price_cat)$overall["Accuracy"]

# Accuracy en prueba
acc_test_lineal <- conf_lineal$overall["Accuracy"]
acc_test_rbf1   <- conf_rbf1$overall["Accuracy"]
acc_test_rbf2   <- conf_rbf2$overall["Accuracy"]
acc_test_poly   <- conf_poly$overall["Accuracy"]

tabla_ajuste <- data.frame(
  Modelo        = c("Lineal (C=1)", "RBF (C=1, g=0.1)", "RBF (C=10, g=0.01)", "Polinomial (d=3)"),
  Acc_Train     = round(c(acc_train_lineal, acc_train_rbf1, acc_train_rbf2, acc_train_poly), 4),
  Acc_Test      = round(c(acc_test_lineal,  acc_test_rbf1,  acc_test_rbf2,  acc_test_poly), 4),
  Diferencia    = round(c(acc_train_lineal - acc_test_lineal,
                           acc_train_rbf1  - acc_test_rbf1,
                           acc_train_rbf2  - acc_test_rbf2,
                           acc_train_poly  - acc_test_poly), 4),
  Tiempo_seg    = round(c(tiempo_lineal, tiempo_rbf1, tiempo_rbf2, tiempo_poly), 2)
)

knitr::kable(tabla_ajuste, caption = "Comparación de ajuste entre modelos SVM")
```

Una diferencia (Train − Test) cercana a 0 indica buen balance. Valores superiores a 0.05 sugieren sobreajuste; valores negativos o con test muy bajo pueden indicar subajuste. Para controlar el sobreajuste en SVM se puede reducir `C` (mayor margen, menos penalización de errores) o reducir `gamma` en el kernel RBF (decisiones más suaves).

---

## Conclusión del pasaporte

Los cuatro modelos exploran distintos espacios de hipótesis. El kernel lineal es el más interpretable y rápido, mientras que los kernels RBF y polinomial permiten fronteras de decisión más flexibles. La tabla de ajuste permite identificar qué configuración generaliza mejor sin memorizar los datos de entrenamiento.

En los laboratorios siguientes se realizará el tuneo automático de hiperparámetros y la comparación formal con los modelos de entregas anteriores (árbol de decisión, Random Forest, Naive Bayes, KNN, Regresión Logística) y se incluirá el modelo de SVR para la predicción continua del precio.
