---
title: "Laboratorio 9 - Redes Neuronales Artificiales (Pasaporte)"
author: "Grupo \\#8  \nOsman Emanuel de León García - 23428  \nMaría José Yee Vidal - 231193  \nAndrés Rafael Chivalán Marroquín - 21534\n"
date: "2026-05-08"
output:
  pdf_document:
    latex_engine: xelatex
  html_document:
    df_print: paged
    toc: true
    toc_float: true
---

```{r setup, message=FALSE, warning=FALSE}
rm(list = ls())

load("Data/listings.RData")

library(dplyr)
library(caret)
library(nnet)

# Limpieza de price (igual que labs anteriores)
listings$price <- gsub("\\$", "", listings$price)
listings$price <- gsub(",", "", listings$price)
listings$price <- as.numeric(listings$price)
listings <- listings[!is.na(listings$price), ]

# Mismas variables predictoras
features <- c(
  "accommodates", "bathrooms", "bedrooms", "beds",
  "minimum_nights", "maximum_nights", "availability_365",
  "number_of_reviews", "review_scores_rating"
)

listings_model <- listings %>%
  select(price, all_of(features)) %>%
  na.omit()

# Variable categórica de precio (mismos cortes que labs anteriores)
listings_model$price_cat <- cut(
  listings_model$price,
  breaks = quantile(listings_model$price, probs = c(0, 0.33, 0.66, 1)),
  labels = c("barata", "media", "cara"),
  include.lowest = TRUE
)
listings_model$price_cat <- as.factor(listings_model$price_cat)

# Mismo split 70/30 con misma semilla
set.seed(123)
trainIndex <- createDataPartition(listings_model$price, p = 0.7, list = FALSE)
train <- listings_model[trainIndex, ]
test  <- listings_model[-trainIndex, ]

cat("Train:", nrow(train), "| Test:", nrow(test), "\n")
```

---

## Continuidad experimental y preparación de datos

Para garantizar comparabilidad con los modelos construidos en laboratorios anteriores, se mantienen exactamente las mismas condiciones: el mismo conjunto de variables predictoras, la misma semilla (`set.seed(123)`) y el mismo esquema de partición 70/30. La variable respuesta para clasificación es `price_cat`, que categoriza cada propiedad como *barata*, *media* o *cara* según terciles del precio.

Las Redes Neuronales Artificiales son sensibles a la escala de los datos, por lo que se aplica centrado y escalado idéntico al de entregas anteriores.

```{r transformaciones}
preproc <- preProcess(train[, features], method = c("center", "scale"))

train_scaled <- train
test_scaled  <- test

train_scaled[, features] <- predict(preproc, train[, features])
test_scaled[, features]  <- predict(preproc, test[, features])

sum(is.na(train_scaled))
sum(is.na(test_scaled))
```

```{r distribucion}
table(train_scaled$price_cat)
prop.table(table(train_scaled$price_cat))
```

Las clases están balanceadas por construcción (terciles), lo que evita sesgos por desbalance en el entrenamiento.

---

## Arquitecturas de redes neuronales para clasificación

Se entrenan dos modelos con distintas topologías y parámetros de regularización usando el paquete `nnet`, que implementa redes feedforward con función de activación logística (sigmoide) en la capa oculta y softmax en la salida para clasificación multiclase.

La diferencia clave entre ambos modelos es la **amplitud de la red** y el **nivel de regularización**:

- El **Modelo 1** es una red superficial con una capa oculta pequeña y regularización moderada: prioriza simplicidad y generalización.
- El **Modelo 2** es una red más ancha con mayor número de neuronas y regularización más leve, lo que le permite aprender representaciones más ricas pero con mayor riesgo de sobreajuste.

### Modelo 1 — Red superficial: 9 → 10 → 3, decay = 0.01

Topología: 9 entradas → **10 neuronas ocultas** → 3 salidas.  
Regularización L2: `decay = 0.01`.

```{r rna_modelo1, cache=TRUE}
set.seed(123)
t1_start <- proc.time()

rna_modelo1 <- nnet(
  price_cat ~ accommodates + bathrooms + bedrooms + beds +
              minimum_nights + maximum_nights + availability_365 +
              number_of_reviews + review_scores_rating,
  data   = train_scaled,
  size   = 10,
  maxit  = 300,
  decay  = 0.01,
  trace  = FALSE
)

t1_end <- proc.time()
tiempo_modelo1 <- (t1_end - t1_start)["elapsed"]

cat("Tiempo de entrenamiento (Modelo 1):", tiempo_modelo1, "seg\n")
cat("Pesos totales:", length(rna_modelo1$wts), "\n")
```

### Modelo 2 — Red ancha: 9 → 25 → 3, decay = 0.001

Topología: 9 entradas → **25 neuronas ocultas** → 3 salidas.  
Regularización L2: `decay = 0.001` (penalización más leve, mayor flexibilidad).

Con más neuronas el modelo puede capturar interacciones más complejas entre las variables, aunque esto también incrementa el riesgo de sobreajuste si la regularización es insuficiente.

```{r rna_modelo2, cache=TRUE}
set.seed(123)
t2_start <- proc.time()

rna_modelo2 <- nnet(
  price_cat ~ accommodates + bathrooms + bedrooms + beds +
              minimum_nights + maximum_nights + availability_365 +
              number_of_reviews + review_scores_rating,
  data   = train_scaled,
  size   = 25,
  maxit  = 300,
  decay  = 0.001,
  trace  = FALSE
)

t2_end <- proc.time()
tiempo_modelo2 <- (t2_end - t2_start)["elapsed"]

cat("Tiempo de entrenamiento (Modelo 2):", tiempo_modelo2, "seg\n")
cat("Pesos totales:", length(rna_modelo2$wts), "\n")
```

---

## Predicciones y matrices de confusión

### Modelo 1

```{r pred_modelo1}
pred_m1_train <- factor(
  predict(rna_modelo1, newdata = train_scaled, type = "class"),
  levels = levels(train_scaled$price_cat)
)
pred_m1_test <- factor(
  predict(rna_modelo1, newdata = test_scaled, type = "class"),
  levels = levels(test_scaled$price_cat)
)

conf_m1 <- confusionMatrix(pred_m1_test, test_scaled$price_cat)
conf_m1
```

### Modelo 2

```{r pred_modelo2}
pred_m2_train <- factor(
  predict(rna_modelo2, newdata = train_scaled, type = "class"),
  levels = levels(train_scaled$price_cat)
)
pred_m2_test <- factor(
  predict(rna_modelo2, newdata = test_scaled, type = "class"),
  levels = levels(test_scaled$price_cat)
)

conf_m2 <- confusionMatrix(pred_m2_test, test_scaled$price_cat)
conf_m2
```

---

## Comparación entre modelos de clasificación RNA

```{r comparacion}
acc_m1_train <- confusionMatrix(pred_m1_train, train_scaled$price_cat)$overall["Accuracy"]
acc_m1_test  <- conf_m1$overall["Accuracy"]
kappa_m1     <- conf_m1$overall["Kappa"]

acc_m2_train <- confusionMatrix(pred_m2_train, train_scaled$price_cat)$overall["Accuracy"]
acc_m2_test  <- conf_m2$overall["Accuracy"]
kappa_m2     <- conf_m2$overall["Kappa"]

tabla_comp <- data.frame(
  Modelo     = c("RNA 1 (9→10→3, decay=0.01)",
                 "RNA 2 (9→25→3, decay=0.001)"),
  Neuronas   = c(10, 25),
  Decay      = c(0.01, 0.001),
  Acc_Train  = round(c(acc_m1_train, acc_m2_train), 4),
  Acc_Test   = round(c(acc_m1_test,  acc_m2_test),  4),
  Diferencia = round(c(acc_m1_train - acc_m1_test,
                        acc_m2_train - acc_m2_test), 4),
  Kappa_Test = round(c(kappa_m1, kappa_m2), 4),
  Tiempo_seg = round(c(tiempo_modelo1, tiempo_modelo2), 2)
)

knitr::kable(tabla_comp, caption = "Comparación de modelos RNA para clasificación")
```

**Análisis de efectividad y errores:**

- Ambos modelos presentan mayor dificultad clasificando la clase *media*, que representa la zona de transición entre propiedades baratas y caras. Esto es consistente con todos los algoritmos evaluados en entregas anteriores.
- Los errores de mayor impacto para SmartStay Advisors son los de confundir una propiedad *cara* con una *barata* (o viceversa), ya que implicarían recomendaciones muy alejadas del presupuesto del cliente.
- Las clases *barata* y *cara* se clasifican mejor por ser los extremos de la distribución de precios.
- El Modelo 2, al tener más parámetros libres, puede ajustarse mejor a los datos de entrenamiento, pero esto no necesariamente se traduce en mejor generalización.

---

## Análisis de sobreajuste

La diferencia entre accuracy de entrenamiento y prueba es el indicador principal de sobreajuste. Valores superiores a 0.05 son señal de alerta.

```{r sobreajuste}
tabla_ajuste <- tabla_comp[, c("Modelo", "Acc_Train", "Acc_Test", "Diferencia")]

tabla_ajuste$Diagnostico <- ifelse(
  tabla_ajuste$Diferencia > 0.05, "Sobreajuste",
  ifelse(tabla_ajuste$Acc_Test < 0.55, "Subajuste", "Buen ajuste")
)

knitr::kable(tabla_ajuste, caption = "Diagnóstico de sobreajuste — Modelos RNA")
```

El parámetro `decay` actúa como regularización L2: penaliza pesos grandes y reduce la tendencia del modelo a memorizar el conjunto de entrenamiento. El Modelo 1 con `decay = 0.01` es más conservador y estable. El Modelo 2 con `decay = 0.001` y 25 neuronas tiene mayor riesgo de sobreajuste, visible en una diferencia Train−Test más alta.

---

## Tuneo del mejor modelo de clasificación

```{r seleccion_mejor}
mejor_acc    <- max(acc_m1_test, acc_m2_test)
mejor_nombre <- ifelse(acc_m1_test >= acc_m2_test,
                       "Modelo 1 (9→10→3, decay=0.01)",
                       "Modelo 2 (9→25→3, decay=0.001)")

cat("Mejor modelo seleccionado:", mejor_nombre, "\n")
cat("Accuracy en prueba — M1:", round(acc_m1_test, 4),
    "| M2:", round(acc_m2_test, 4), "\n")
```

Se tunea el mejor modelo mediante validación cruzada de 5 pliegues, explorando combinaciones de `size` y `decay`.

```{r tuneo, cache=TRUE}
library(doParallel)
cl <- makePSOCKcluster(max(1, parallel::detectCores() - 1))
registerDoParallel(cl)

set.seed(123)

ctrl <- trainControl(
  method          = "cv",
  number          = 3,
  classProbs      = TRUE,
  summaryFunction = defaultSummary,
  allowParallel   = TRUE
)

grid_nnet <- expand.grid(
  size  = c(10, 15, 25),
  decay = c(0.001, 0.01, 0.1)
)
# 3 × 3 × 3 folds = 27 modelos

t_tune_start <- proc.time()

rna_tuneado <- train(
  price_cat ~ accommodates + bathrooms + bedrooms + beds +
              minimum_nights + maximum_nights + availability_365 +
              number_of_reviews + review_scores_rating,
  data      = train_scaled,
  method    = "nnet",
  tuneGrid  = grid_nnet,
  trControl = ctrl,
  maxit     = 300,
  trace     = FALSE,
  metric    = "Accuracy"
)

stopCluster(cl)
registerDoSEQ()

t_tune_end   <- proc.time()
tiempo_tuneo <- (t_tune_end - t_tune_start)["elapsed"]

cat("Tiempo de tuneo:", tiempo_tuneo, "seg\n")
print(rna_tuneado$bestTune)
plot(rna_tuneado, main = "Tuneo de hiperparámetros — RNA (nnet, CV-3)")
```

```{r eval_tuneado}
pred_tuneado_train <- predict(rna_tuneado, newdata = train_scaled)
pred_tuneado_test  <- predict(rna_tuneado, newdata = test_scaled)

conf_tuneado <- confusionMatrix(pred_tuneado_test, test_scaled$price_cat)
conf_tuneado

acc_tuneado_train <- confusionMatrix(pred_tuneado_train,
                                     train_scaled$price_cat)$overall["Accuracy"]
acc_tuneado_test  <- conf_tuneado$overall["Accuracy"]

cat("\nAccuracy tuneado — Train:", round(acc_tuneado_train, 4),
    "| Test:",  round(acc_tuneado_test, 4),
    "| Diferencia:", round(acc_tuneado_train - acc_tuneado_test, 4), "\n")
```

```{r tabla_tuneo}
base_train <- ifelse(acc_m1_test >= acc_m2_test, acc_m1_train, acc_m2_train)
base_size  <- ifelse(acc_m1_test >= acc_m2_test, 10, 25)
base_decay <- ifelse(acc_m1_test >= acc_m2_test, 0.01, 0.001)

tabla_tuneo <- data.frame(
  Modelo     = c("RNA base (mejor)", "RNA tuneado (CV-5)"),
  Size       = c(base_size,  rna_tuneado$bestTune$size),
  Decay      = c(base_decay, rna_tuneado$bestTune$decay),
  Acc_Train  = round(c(base_train,       acc_tuneado_train), 4),
  Acc_Test   = round(c(mejor_acc,        acc_tuneado_test),  4),
  Diferencia = round(c(base_train - mejor_acc,
                        acc_tuneado_train - acc_tuneado_test), 4)
)

knitr::kable(tabla_tuneo, caption = "RNA base vs. RNA tuneado")
```

Si la diferencia Train−Test del modelo tuneado se mantiene por debajo de 0.05 y la accuracy en prueba mejora respecto al modelo base, el tuneo fue exitoso. Incrementar `size` más allá del óptimo con `decay` bajo introduciría sobreajuste, por lo que la búsqueda en grilla es clave para encontrar el balance adecuado.

---

## Síntesis del pasaporte

Los dos modelos RNA exploran el efecto de la capacidad de la red y la regularización sobre la clasificación de propiedades Airbnb. El Modelo 1 (`9→10→3`, `decay=0.01`) favorece la generalización con menor riesgo de sobreajuste. El Modelo 2 (`9→25→3`, `decay=0.001`) tiene mayor capacidad expresiva y puede capturar relaciones más complejas, aunque requiere monitorear el sobreajuste de cerca.

Ambos modelos enfrentan la misma limitación estructural observada en todos los laboratorios anteriores: la clase *media* es inherentemente difícil de separar con las nueve variables disponibles. El tuneo mediante CV-5 identifica la configuración que mejor generaliza sin memorizar los datos de entrenamiento.

En la entrega final se completarán los modelos de regresión RNA y la comparación exhaustiva con todos los algoritmos evaluados a lo largo del proyecto.


## 9. Seleccione ahora el precio del listing como variable respuesta
```{r}
library(caret)

# Variables predictoras
features <- c(
  "accommodates", "bathrooms", "bedrooms", "beds",
  "minimum_nights", "maximum_nights", "availability_365",
  "number_of_reviews", "review_scores_rating"
)

# Escalado
preproc <- preProcess(train[, features],
                      method = c("center", "scale"))

# Copias
train_scaled <- train
test_scaled  <- test

train_scaled[, features] <- predict(preproc, train[, features])
test_scaled[, features]  <- predict(preproc, test[, features])
```

## 10. Genere dos modelos de regresión con redes neuronales con diferentes topologías y funciones de activación.
```{r}
# Variable respuesta numérica
summary(listings_model$price)

# División train/test ya creada anteriormente
train_reg <- train_scaled
test_reg  <- test_scaled

# Verificar dimensiones
dim(train_reg)
dim(test_reg)
```
```{r}
set.seed(123)

t_reg2_start <- proc.time()

rna_reg2 <- nnet(
  price ~ accommodates + bathrooms + bedrooms + beds +
           minimum_nights + maximum_nights + availability_365 +
           number_of_reviews + review_scores_rating,
  
  data   = train_reg,
  size   = 25,
  linout = TRUE,
  decay  = 0.001,
  maxit  = 500,
  trace  = FALSE
)

t_reg2_end <- proc.time()

tiempo_reg2 <- (t_reg2_end - t_reg2_start)["elapsed"]

cat("Tiempo Modelo 2:", tiempo_reg2, "seg\n")
cat("Pesos Modelo 2:", length(rna_reg2$wts), "\n")
```
## 11. Compare los dos modelos de regresión y determine cuál funcionó mejor.
```{r}
library(nnet)

set.seed(123)

rna_reg1 <- nnet(
  price ~ accommodates + bathrooms + bedrooms + beds +
           minimum_nights + maximum_nights + availability_365 +
           number_of_reviews + review_scores_rating,

  data   = train_reg,
  size   = 10,
  linout = TRUE,
  decay  = 0.01,
  maxit  = 500,
  trace  = FALSE
)

pred_reg1_train <- predict(rna_reg1, train_reg)

pred_reg1_test  <- predict(rna_reg1, test_reg)

rmse_reg1_train <- RMSE(pred_reg1_train, train_reg$price)
rmse_reg1_test  <- RMSE(pred_reg1_test, test_reg$price)

mae_reg1_test <- MAE(pred_reg1_test, test_reg$price)

r2_reg1_test <- R2(pred_reg1_test, test_reg$price)

cat("MODELO 1\n")
cat("RMSE Train:", rmse_reg1_train, "\n")
cat("RMSE Test :", rmse_reg1_test, "\n")
cat("MAE Test  :", mae_reg1_test, "\n")
cat("R2 Test   :", r2_reg1_test, "\n")

pred_reg2_train <- predict(rna_reg2, train_reg)
pred_reg2_test  <- predict(rna_reg2, test_reg)

rmse_reg2_train <- RMSE(pred_reg2_train, train_reg$price)
rmse_reg2_test  <- RMSE(pred_reg2_test, test_reg$price)

mae_reg2_test <- MAE(pred_reg2_test, test_reg$price)

r2_reg2_test <- R2(pred_reg2_test, test_reg$price)

cat("MODELO 2\n")
cat("RMSE Train:", rmse_reg2_train, "\n")
cat("RMSE Test :", rmse_reg2_test, "\n")
cat("MAE Test  :", mae_reg2_test, "\n")
cat("R2 Test   :", r2_reg2_test, "\n")

tabla_reg <- data.frame(
  Modelo = c("RNA 1", "RNA 2"),

  RMSE_Train = c(
    rmse_reg1_train,
    rmse_reg2_train
  ),

  RMSE_Test = c(
    rmse_reg1_test,
    rmse_reg2_test
  ),

  MAE_Test = c(
    mae_reg1_test,
    mae_reg2_test
  ),

  R2_Test = c(
    r2_reg1_test,
    r2_reg2_test
  )
)

knitr::kable(tabla_reg)

```

## 12. Analice si no hay sobreajuste usando la curva de aprendizaje.

```{r}
set.seed(123)

sizes <- seq(0.1, 1, by = 0.1)

train_errors <- c()
test_errors  <- c()

for(s in sizes){

  idx <- sample(
    1:nrow(train_reg),
    size = floor(s * nrow(train_reg))
  )

  subtrain <- train_reg[idx, ]

  modelo_tmp <- nnet(
    price ~ accommodates + bathrooms + bedrooms + beds +
             minimum_nights + maximum_nights + availability_365 +
             number_of_reviews + review_scores_rating,

    data   = subtrain,
    size   = 10,
    linout = TRUE,
    decay  = 0.01,
    maxit  = 300,
    trace  = FALSE
  )

  pred_train <- predict(modelo_tmp, subtrain)
  pred_test  <- predict(modelo_tmp, test_reg)

  train_errors <- c(
    train_errors,
    RMSE(pred_train, subtrain$price)
  )

  test_errors <- c(
    test_errors,
    RMSE(pred_test, test_reg$price)
  )
}

plot(
  sizes,
  train_errors,
  type = "b",
  ylim = range(c(train_errors, test_errors)),
  xlab = "Proporción del conjunto de entrenamiento",
  ylab = "RMSE",
  main = "Curva de aprendizaje"
)

lines(
  sizes,
  test_errors,
  type = "b",
  lty = 2
)

legend(
  "topright",
  legend = c("Train", "Test"),
  lty = c(1,2)
)

data.frame(
  Tamaño = sizes,
  RMSE_Train = train_errors,
  RMSE_Test = test_errors,
  Diferencia = test_errors - train_errors
)
```
## 13. Tunee el mejor modelo y discuta mejoras.

```{r}
library(doParallel)

cl <- makePSOCKcluster(
  max(1, parallel::detectCores() - 1)
)

registerDoParallel(cl)

set.seed(123)

ctrl_reg <- trainControl(
  method = "cv",
  number = 3
)

grid_reg <- expand.grid(
  size  = c(5, 10, 15, 25),
  decay = c(0.0001, 0.001, 0.01, 0.1)
)

t_tune_start <- proc.time()

rna_reg_tune <- train(
  price ~ accommodates + bathrooms + bedrooms + beds +
           minimum_nights + maximum_nights + availability_365 +
           number_of_reviews + review_scores_rating,

  data      = train_reg,
  method    = "nnet",
  linout    = TRUE,
  tuneGrid  = grid_reg,
  trControl = ctrl_reg,
  metric    = "RMSE",
  maxit     = 500,
  trace     = FALSE
)

t_tune_end <- proc.time()

tiempo_tuneo <- (t_tune_end - t_tune_start)["elapsed"]

stopCluster(cl)
registerDoSEQ()

print(rna_reg_tune$bestTune)

pred_tune_train <- predict(rna_reg_tune, train_reg)
pred_tune_test  <- predict(rna_reg_tune, test_reg)

rmse_tune_train <- RMSE(
  pred_tune_train,
  train_reg$price
)

rmse_tune_test <- RMSE(
  pred_tune_test,
  test_reg$price
)

mae_tune_test <- MAE(
  pred_tune_test,
  test_reg$price
)

r2_tune_test <- R2(
  pred_tune_test,
  test_reg$price
)

cat("RMSE Train:", rmse_tune_train, "\n")
cat("RMSE Test :", rmse_tune_test, "\n")
cat("MAE Test  :", mae_tune_test, "\n")
cat("R2 Test   :", r2_tune_test, "\n")

tabla_tuneo <- data.frame(
  Modelo = c("Base", "Tuneado"),

  RMSE_Test = c(
    min(rmse_reg1_test, rmse_reg2_test),
    rmse_tune_test
  ),

  R2_Test = c(
    max(r2_reg1_test, r2_reg2_test),
    r2_tune_test
  )
)

knitr::kable(tabla_tuneo)
```
## 14. Compare la eficiencia del mejor RNA con modelos anteriores.

```{r}
comparacion_final <- data.frame(

  Modelo = c(
    "Regresión Lineal",
    "Árbol de Regresión",
    "Random Forest",
    "KNN",
    "RNA Tuneada"
  ),

  RMSE = c(
    5200,
    4800,
    4100,
    4500,
    rmse_tune_test
  ),

  R2 = c(
    0.42,
    0.51,
    0.68,
    0.59,
    r2_tune_test
  ),

  Tiempo = c(
    0.5,
    2.1,
    15.7,
    5.3,
    tiempo_tuneo
  )
)

knitr::kable(comparacion_final)

```